臺灣臺南地方法院民事判決　　　　　　　93年度訴字第1088號
原　　　告　丑○○
訴訟代理人　鄭慶海律師
複代理人　　林華生律師
被　　　告　壬○○○
訴訟代理人　丙○○
被　　　告　己　○
　　　　　　乙○○
　　　　　　戊○○
兼上列三人
訴訟代理人　丁○○　　住臺南市.
被　　　告　辛○○　　住臺南市.
　　　　　　癸○○　　住臺南市.
　　　　　　庚○○　　住臺南市.
　　　　　　子○○○　住臺南市.
　　　　　　甲○○　　住臺南縣.
上列當事人間請求分割共有物事件，經本院於民國94年6月6日言
詞辯論終結，判決如下：
    主  文
兩造共有坐落臺南縣山上鄉○○段一０地號、地目旱、面積一四
八四四點三八平方公尺土地一筆，應分割為如後附臺南縣新化地
政事務所民國九十四年五月十一日之土地複丈成果圖所示：編號
甲１部分（寬度為三點三公尺）面積二０九點三四平方公尺，及
編號甲２部分面積四九０八點二一平方公尺土地分歸原告取得，
編號甲１部分並按現況供作道路使用；編號乙１部分面積一八五
五點五四平方公尺分歸被告壬○○○取得；編號乙２部分面積一
八五五點五五平方公尺分歸被告己○、辛○○、癸○○、乙○○
、戊○○、庚○○、丁○○、子○○○八人，按每人應有部分八
分之一之比例共有取得；編號丙部分面積六０一五點七四平方公
尺分歸被告甲○○取得。
訴訟費用由兩造各依附表所示應有部分比例負擔。
    事實及理由
甲、程序方面：
    本件被告己○、辛○○、癸○○、乙○○、戊○○、庚○○
    、丁○○、子○○○、甲○○均未於言詞辯論期日到場，核
    無民事訴訟法第386條所列各款情形，爰依原告之聲請，由
    其一造辯論而為判決。
乙、實體方面：
壹、本件原告起訴主張：
（一）坐落臺南縣山上鄉○○段一０地號、地目旱、面積14844
      點38平方公尺土地一筆（以下簡稱「系爭土地」），為兩
      造所共有，各共有人應有部分比例如附表所示。系爭土地
      都市計畫土地使用分區編定為農業區。查系爭土地並無以
      契約訂有不分割之期限，亦無因使用目的上不能分割之情
      形，因無法就分割方法達成協議，且為原告管理及使用方
      便起見，依法訴請裁判分割。
（二）請斟酌共有人目前占有使用之位置、被告壬○○○請求分
      配在以其祖先墳墓（坐落在鄰地之玉二段一五地號土地上
      ）寬度為準之前方土地位置及請求將系爭土地北側之現有
      產業道路土地分配予原告取得，並仍供作道路使用、及被
      告己○、辛○○、癸○○、乙○○、戊○○、庚○○、丁○○、子○○○八人，係因其被繼承人林清南死亡，而於
      82 年2月11日以繼承為原因取得系爭土地共有權，依農業
      發展條例第16條第1項第三款規定，由於分割後各人取得
      應有部分面積未達0點25公頃，不得再分割為單獨所有，
      鄰地玉二段一三地號土地為原告所有，請將原告分配在西
      北側，以利合併利用，為此原告提出如後附臺南縣新化地
      政事務所民國94年5月11日之土地複丈成果圖所示之分割
      方案，請求按各共有人應有部分之比例分割系爭土地。爰
      依民法第823條第1項前段、第824條第2項第1款提起本件
      訴訟等情。
（三）聲明：兩造共有坐落臺南縣山上鄉○○段一０地號、地目
      旱、面積14844點38平方公尺土地一筆，應分割為如後附
      臺南縣新化地政事務所94年5月11日之土地複丈成果圖所
      示：編號甲１部分（寬度為3點3公尺）面積209點34平方
      公尺，及編號甲２部分面積4908點21平方公尺土地分歸原
      告取得，編號甲１部分並按現況供作道路使用；編號乙１
      部分面積1855點54平方公尺分歸被告壬○○○取得；編號
      乙２部分面積1855點55平方公尺分歸被告己○、辛○○、
      癸○○、乙○○、戊○○、庚○○、丁○○、子○○○八
      人，按每人應有部分各8分之1之比例共有取得；編號丙部
      分面積6015點74平方公尺分歸被告甲○○取得。
貳、被告則以：
一、被告壬○○○部分：
（一）同意分割系爭土地，並同意原告所提出之分割方案。惟因
      系爭土地內部地勢有高低落差，被告壬○○○所分得之如
      附圖所示編號乙１土地在中間偏北側位置形成一道土堤，
      致不利被告壬○○○使用，因之請求原告應為被告壬○○○在如附圖所示編號乙１土地內高低落差之土堤上方，作
      一條15度角、寬3公尺之斜坡到達土堤下方，使被告壬○○○可以方便利用所分得的土地等語，資為抗辯。
（二）聲明：原告之訴駁回。
二、被告己○、辛○○、癸○○、乙○○、戊○○、庚○○、丁○○、子○○○部分：
    被告己○、辛○○、癸○○、乙○○、戊○○、庚○○、丁○○、子○○○八人均未於言詞辯論期日到場，據其以前於
    調解程序期日到場所為之聲明及陳述略以：
（一）我們希望能賣掉應有部分，對於分割不太有意願等語，資
      為抗辯。
（二）聲明：原告之訴駁回。
三、被告甲○○部分：
    被告甲○○未於最後言詞辯論期日到場，據其以前到場所為
    之聲明及陳述略以：
（一）同意分割系爭土地，並同意原告分割方案中將如附圖所示
      編號丙部分分配給被告甲○○。查系爭土地東南部分即如
      附圖所示編號丙的位置是被告甲○○在種植鳳梨、釋迦等
      ，若測量結果占有使用範圍超過應有部分面積，就超過部
      分願意讓其餘共有人處理，無意見等語，資為抗辯。
（二）聲明：原告之訴駁回。
參、得心證之理由：
一、按各共有人，得隨時請求分割共有物。但因物之使用目的不
    能分割或契約訂有不分割之期限者，不在此限。共有物之分
    割，依共有人協議之方法行之。分割之方法，不能協議決定
    者，法院得因任何共有人之聲請，命為左列之分配：一以原
    物分配於各共有人。二變賣共有物，以價金分配於各共有人
    ，民法第823條第1項、第824條第1、2項分別定有明文。
二、原告主張系爭坐落臺南縣山上鄉○○段一０地號、地目旱、
    面積14844點38平方公尺土地一筆，為兩造所共有，各共有
    人應有部分比例如附表所示，及系爭土地之都市計畫土地使
    用分區編定為農業區之事實，業據原告提出系爭土地登記謄
    本、臺南縣山上鄉公所都市計畫使用分區（或公共設施用地
    ）證明書各一件為證，且為被告所不爭執，自堪信原告主張
    上開事實為真正。經查系爭土地為兩造所共有，原告主張兩
    造未定有不分割之特約，亦無因物之使用目的不能分割情事
    ，為被告所不爭執；又本件於調解程序期日，被告己○、辛○○、癸○○、乙○○、戊○○、庚○○、丁○○、子○○○曾由本人或委任代理人到場表示不同意分割在案，有調解
    程序筆錄附卷可憑，堪認系爭土地之分割無法由兩造共有人
    以協議之方法行之，則原告依上開民法第823條第1項、第
    824條第2項之規定，訴請為裁判分割，即有理由，應予准許
    。
三、經查，系爭土地北側有一寬約2公尺至3公尺間之產業道路，
    產業道路為不規則形狀，且該產業道路在系爭土地內，道路
    北側仍屬於系爭土地內。經由該產業道路可以連接寬約六公
    尺之產業道路出入，系爭土地南側臨玉二段一一地號國有地
    內所開闢寬約2公尺產業道路，可以出入使用，東西兩側均
    臨他人所有土地。系爭土地東南側由被告甲○○占有使用，
    目前種植鳳梨蜜釋迦、棗子、鳳梨等作物，其餘部分為雜木
    、雜草，無人占有使用。系爭土地北側地勢比較高，南側部
    分地勢比較低，高底落差約2公尺至2點5公尺之間，地勢比
    較高部分大部分位於如附圖所示編號乙１及乙２之北側一小
    部分，地勢比較高部分約占系爭土地面積十分之一，且地勢
    高低為自然之形成等情，業經本院至現場勘驗屬實，製有93
    年10月19日、94年5月6日勘驗筆錄及現場圖可稽，且有原告
    所提出地籍圖謄本可考。次查，有關系爭土地之分割，原告
    主張鄰地玉二段一三地號土地為原告所有，請求分配在西北
    側，以利合併利用，提出玉二段一三地號土地登記謄本為證
    ，至於被告壬○○○請求分配在以其祖先墳墓（坐落在鄰地
    之玉二段一五地號土地上）寬度為準之前方土地位置及請求
    將系爭土地北側之現有產業道路土地分配予原告取得，並仍
    按現況供作道路使用；被告甲○○則請求分配在系爭土地東
    南部分伊占有使用位置之土地，且被告壬○○○、甲○○均
    同意原告所提出如附圖所示分割方案中之分配位置，至於被
    告己○、辛○○、癸○○、乙○○、戊○○、庚○○、丁○○、子○○○8人，雖未到庭就分割方案表示意見，惟審酌
    彼等係因其被繼承人林清南死亡，而於82年2月11日以繼承
    為原因取得系爭土地共有權，有原告所提出之土地登記謄本
    可考，且上開被告己○等8人之應有部分均各為64分之1，另
    系爭土地之都市計畫使用分區編定為農業區，被告己○等八
    人所分配土地如予以細分，每人僅分得約231.9434平方公尺
    （約70坪農地），實不利且難為農業之使用，因認上開被告
    己○等8人所分得部分仍以繼續維持共有關係為適當。經斟
    酌兩造使用系爭土地之現況及位置，兩造應有部分之比例所
    占之面積，系爭土地面臨道路之情況，以及被告壬○○○、
    甲○○均同意原告所提出之分配位置之共有人意願，本院認
    依原告所主張，將系爭土地予以分割為如後附臺南縣新化地
    政事務所94年5月11日之土地複丈成果圖所示：編號甲１部
    分（寬度為3點3公尺）面積209點34平方公尺，及編號甲２
    部分面積4908點21平方公尺土地分歸原告取得，編號甲１部
    分並按現況供作道路使用；編號乙１部分面積1855點54平方
    公尺分歸被告壬○○○取得；編號乙２部分面積1855點55平
    方公尺分歸被告己○、辛○○、癸○○、乙○○、戊○○、
    庚○○、丁○○、子○○○八人，按每人應有部分各8分之1
    之比例共有取得；編號丙部分面積6015點74平方公尺分歸被
    告甲○○取得，較符合各共有人之全體利益，爰依該方案分
    割系爭土地如主文第一項所示。
四、又被告壬○○○主張系爭土地在中間偏北側位置因地勢高低
    落差形成一道土堤，主張原告應為被告壬○○○在如附圖所
    示編號乙１土地內高低落差之土堤上方，作一條15度角、寬
    3公尺之斜坡到達土堤下方，使被告壬○○○可以方便利用
    所分得的土地云云，查系爭土地北側地勢比較高，南側部分
    地勢比較低，高底落差約2公尺至2點5公尺之間，且地勢高
    低為自然之形成，業經本院至現場勘驗屬實，有勘驗筆錄在
    卷可稽，被告壬○○○所指之土堤既為自然形成之地形，且
    係被告壬○○○自行請求分配在如附圖所示乙１土地，則被
    告壬○○○究計畫如何利用所分得土地，應由被告壬○○○
    俟分割後由其自行處理，難認他共有人之原告有義務為其建
    造斜坡以便利其使用，況被告壬○○○之代理人亦當庭自承
    「目前沒有計劃要如何使用編號乙１土地，以後看是否有親
    戚願意去耕種的話，我就無償借給他去耕種，我們自己因為
    身體不好，所以沒有可能親自去耕種系爭土地。」等語（見
    本院94年6月6日言詞辯論筆錄），被告壬○○○既尚無計畫
    如何利用所分得之如附圖所示編號乙１土地，且其本身因身
    體因素亦無法耕種所分得之土地，則其要求原告應為其建造
    斜坡以便利其使用云云，實屬無據，無從准許。又按農業發
    展條例所稱之耕地，指依區域計畫法劃定為特定農業區、一
    般農業區、山坡地保育區及森林區之農牧用地，農業發展條
    例第3條第11款定有明文。查系爭土地之都市計畫土地使用
    分區編定為農業區，則系爭土地自屬於都市計畫土地，並非
    農業發展條例所稱之耕地，自無農業發展條例第16條規定之
    適用，附此敘明。
五、本件係屬共有物分割事件，均由敗訴之被告負擔訴訟費用顯
    失公平，爰依民事訴訟法第80條之1之規定，酌量命勝訴之
    原告亦負擔一部分之訴訟費用，併此敘明。
六、據上論結，本件原告之訴為有理由，依民事訴訟法第385條
    第1項前段、第78條、第85第1項但書、第80條之1，判決如
    主文。
中　　華　　民　　國　　94　　年　　6 　　月　　16　　日
                  民事第四庭    法　官　鄭彩鳳
以上正本係照原本作成
如對本判決上訴，須於判決送達後20日內向本院提出上訴狀
中　　華　　民　　國　　94　　年　　6 　　月　　16　　日
                                書記官　凌昇裕
┌──────────────────────┐
│附表                                        │
├──┬────────┬──────────┤
│編號│  共有人姓名    │    應有部分比例    │
├──┼────────┼──────────┤
│ 1  │  丑○○        │  15304分之5276     │
├──┼────────┼──────────┤
│ 2  │  壬○○○      │      8分之1        │
├──┼────────┼──────────┤
│ 3  │  己○          │     64分之1        │
├──┼────────┼──────────┤
│ 4  │  辛○○        │     64分之1        │
├──┼────────┼──────────┤
│ 5  │  癸○○        │     64分之1        │
├──┼────────┼──────────┤
│ 6  │  乙○○        │     64分之1        │
├──┼────────┼──────────┤
│ 7  │  戊○○        │     64分之1        │
├──┼────────┼──────────┤
│ 8  │  庚○○        │     64分之1        │
├──┼────────┼──────────┤
│ 9  │  丁○○        │     64分之1        │
├──┼────────┼──────────┤
│ 10 │  子○○○      │     64分之1        │
├──┼────────┼──────────┤
│ 11 │  甲○○        │  15304分之6202     │
└──┴────────┴──────────┘
